【裁判字號】    89,易,740
【裁判日期】    891120
【裁判案由】    竊盜
【裁判全文】
臺灣花蓮地方法院刑事判決                          八十九年度易字第七四號
    公  訴  人  臺灣花蓮地方法院檢察署檢察官
    被      告  甲○○
右列被告因竊盜案件，經檢察官聲請以簡易判決處刑 (八十九年度偵字第一七二七號
），本院認有刑事訴訟法第四百五十一條之一第四項但書所定之情形，認應適用通常
訴訟程序，判決如左：
    主  文
甲○○意圖為自己不法之所有，而侵占離本人所持有之物，處罰金肆仟元，如易服勞
役以佰元折算壹日。
    事  實
一、甲○○意圖為自己不法之所有，於民國八十九年五月初某日下午，在花蓮縣壽豐
    鄉○○村○○路旁，見乙○○所有、於同年一月間在花蓮市○○○街遭不詳姓名
    人士所竊取之車號ＨＥＡ─二四七號機車棄置於該處，竟徒手將該機車推回住處
    ，侵占入己，翌日自行更換後輪後，以其所有之鑰匙發動該機車供己騎用。嗣於
    同年五月二十七日二十三時二十分許，甲○○騎駛該機車行經花蓮縣壽豐鄉○○
    路一三０巷五十號前為警攔檢查獲，並扣得其所有之機車鑰匙一支。
二、案經花蓮縣警察局吉安分局報請臺灣花蓮地方法院檢察署檢察官聲請以簡易判決
    處刑，本院認有刑事訴訟法第四百五十一條之一第四項但書所定之情形，改適用
    通常訴訟程序審理。
    理  由
一、右揭事實，迭據被告甲○○於警訊、檢察官偵查及本院調查時坦承不諱，並經證
    人乙○○、丙○○證述綦詳，復有贓物代保管條、機車照片四幀附卷及鑰匙一支
    扣案可佐，事證明確，被告犯行洵堪認定。
二、查上開機車係乙○○所有、貸與其女友丙○○使用，而於八十九年一月間在花蓮
    市○○○街遭不明人士竊取，失竊時機車鑰匙尚插於鑰匙孔，亦掛有車牌，外觀
    良好，未有損壞，領回時則車牌、鑰匙俱無，儀表板已拆掉，前後輪爆胎，座墊
    割破，排氣管遭更換，電瓶無電，外觀佈滿灰塵，十分骯髒，看似很舊，車身多
    處並有擦撞痕及裂痕，經花費新臺幣一萬二千元始修復完妥等情，業據證人乙○○、丙○○證述在卷。按乙○○、丙○○既不知機車遭何人所竊，自不得僅因被
    告持有該機車，即遽認係被告在花蓮市○○○街竊取。再被告自警訊、檢察官偵
    查及本院調查時，皆始終一貫坦承係於壽豐鄉○○村路旁「竊取」上開機車，其
    既自認行竊，衡情殊無獨就竊取之地點故為不實之供述，且警方亦未自其住處起
    出車牌，是其所稱於溪口村路旁取得未掛車牌之上開機車一情，堪信為真，該機
    車顯係他人先於被告竊取後置於路旁甚明。另依該機車領回時嚴重損壞之情況觀
    之，被告既係現使用該機車之人，其企望機車性能良好猶恐不及，殆無自行破壞
    機車之可能，該機車之破損應係長久經風吹、日曬、雨淋所致，足證該機車應係
    原行竊者棄置路旁，則被告雖加取用，因原行竊者已拋棄其持有，自不生竊盜問
    題。惟乙○○並未拋棄該機車之所有權，該機車自遭他人竊取時起，已成脫離乙○○所持有之物，被告擅自取用，核其所為係犯刑法第三百三十七條之侵占離本
    人所持有之物罪，公訴人認係犯同法第三百二十條第一項之竊盜罪嫌，尚有誤會
    。次查刑事訴訟法第三百條所謂變更起訴法條，係指在不擴張及減縮單一法益及
    同一被害客體之原訴之原則下，法院得就有罪判決，於不妨害基本社會事實之範
    圍內，得自由認定事實，變更檢察官所引應適用之法條而言。我國刑事訴訟之審
    判，採彈劾主義，犯罪事實須經起訴，始得予以審判，但因起訴之方式不採起訴
    狀一本主義及訴因主義，而採書面及卷證併送主義，起訴書須記載犯罪事實、證
    據並所犯法條，使法院以犯罪事實為審判之對象；審判之認定事實適用法律，不
    採人民陪審及當事人進行主義，而採法官職權進行主義，故刑事訴訟法第三百條
    規定有罪之判決得就起訴之犯罪事實變更檢察官所引應適用之法條，以期訴訟之
    便捷，但為兼顧被告之防禦權以求程序之公平，並符合彈劾主義不告不理之旨意
    ，自須於公訴事實之同一性範圍內，始得自由認事用法。由於犯罪乃侵害法益之
    行為，犯罪事實自屬侵害性之社會事實，亦即刑法加以定型化之構成要件事實，
    故此所謂「同一性」，應以「侵害性行為之內容是否雷同」，「犯罪構成要件是
    否具有共通性（即共同概念）」為準，若二罪名之構成要件具有相當程度之合
    而無罪質之差異時，即可謂具有同一性。「侵占離本人持有之物罪」之行為人，
    對該物並未先具有委任管理等持有之關係，此與其他類型之侵占罪不同，而與「
    竊盜罪」相同，且所謂「侵占」與「竊盜」，俱以不法手段占有領得財物，其客
    觀構成要件之主要事實雷同，二罪復同以為自己或第三人不法之所有為主觀要件
    ，同以他人之財物為客體，同為侵害財產法益之犯罪，罪質尚無差異，應認為具
    有同一性（最高法院八十一年臺非字第四二三號、八十六年度臺非字第一八七號
    判決意旨可參）。是本件公訴人雖認被告所為係刑法第三百二十條第一項之竊盜
    罪嫌，依前開意旨所示，本院仍得變更起訴法條，論以刑法第三百三十七條侵占
    離本人所持有之物罪。爰審酌被告年僅十九歲，思慮不免淺薄，因一時貪念而為
    本件犯行，欠缺尊重他人所有權之觀念，所得利益非巨，及犯後坦承犯行，態度
    良好等一切情狀，量處如主文所示之刑，並諭知易服勞役之折算標準。至扣案鑰
    匙一支雖為被告所有用以發動該機車，惟被告係見該機車棄置路旁，而徒手先將
    機車推回住處，翌日更換輪胎後始以鑰匙發動等情，已如上述，是被告係於侵占
    後始以該鑰匙發動機車，則該鑰匙顯非被告侵占機車所用之物，即非本件犯罪所
    用之物，自不得沒收，附此敘明。
三、被告經合法傳喚，無正當理由不到庭，本院認係應科罰金之案件，爰不待其陳述
    逕行判決。
據上論斷，應依刑事訴訟法第四百五十二條、第二百九十九條第一項前段、第三百條
、第三百零六條，刑法第三百三十七條、第四十二條第二項，罰金罰鍰提高標準條例
第一條前段、第二條，判決如主文。
本案經檢察官李子春到庭執行職務。
中      華      民      國    八十九    年    十一    月      二十      日
                              臺灣花蓮地方法院刑事庭
                                  法      官  陳  文  通
右正本證明與原本無異。
如對本判決不服，應於送達後十日內，向本院提出上訴狀。（應抄附繕本）告訴人或
被害人如對於本判決不服者，應具備理由請求檢察官上訴，其上訴期間之計算係以檢
察官收受判決正本之日期為準。
                                  法院書記官
中      華      民      國    八十九    年    十一    月      二十三    日
附錄本判決論罪之法律條文：
刑法第三百三十七條：
意圖為自己或第三人不法之所有，而侵占遺失物、漂流物或其他離本人所持有之物者
，處五百元以下罰金。


司法院資訊處製作；財團法人民間司法改革基金會備份。
